---
title: "Tugas Praktikum APG Pertemuan 1 "
author: 'Oleh : Fayadh Abiyyi'
output:
  html_document:
    code_folding: show
    highlight: zenburn
    theme: united
    toc: yes
    toc_float: yes
always_allow_html: yes
---

```{css, echo=FALSE}
p {
  font-size: 15px; font-family: "Ubuntu",Tahoma,"Helvetica Neue",Helvetica,Arial,sans-serif;
}
```

```{css, echo=FALSE} 
pre { # Set panjang dan tinggi code blocks
  max-height: 500px;
  overflow-y: auto;
}

pre[class] {
  max-height: 300px;
}
```

```{css, echo=FALSE}
.scroll-100 {
  max-height: 100px;
  overflow-y: auto;
  background-color: inherit;
}
```

```{r setup, include=FALSE}
knitr::opts_chunk$set(echo = TRUE)
library(equatiomatic)
library(tinytex)
library(klippy)
```
```{r klippy, echo=FALSE, include=TRUE}
klippy::klippy(position = c('top', 'right'),color='white',tooltip_message = 'Klik untuk menyalin kode', tooltip_success = 'Berhasil disalin')
```

# Modul 1

## 1.1 Deskripsi Singkat   
Penyelidikan ilmiah merupakan proses belajar berulang yang bertujuan untuk memperoleh  penjelasan atas suatu fenomena melalui eksperimen atau observasi.   Selama proses  pembelajaran berulang ini, variabel sering ditambahkan atau dihapus dari pembelajaran.   
Dengan demikian, kompleksitas sebagian besar fenomena memerlukan peneliti untuk  mengumpulkan pengamatan pada banyak variabel berbeda, sehingga untuk itulah kita butuh  analisis peubah ganda.   
Dalam melakukan analisis peubah ganda kita harus memahami aspek-aspek di dalam analisis  peubah ganda terlebih dahulu.  

## 1.2 Tujuan Praktikum 
Tujuan pembelajaran pada modul 1 ini adalah memberikan pengetahuan tentang aspek aspek dalam analisis peubah ganda dan mampu melakukan analisis deksriptif dan visualisasi pada data  multivariat.  

## 1.3 Material Praktikum   
Pada kegiatan modul 1 diperlukan beberapa material berupa software, yaitu:   
1) Software R (direkomendasikan versi terbaru).   
2) Software R Studio.   

## 1.4 Kegiatan Praktikum  
Cobalah Sintaksis R berikut:  
*Notes : "Gunakan tombol kecil di pojok kanan atas jendela kode untuk menyalin semua sintaks."*  

```{r Soal, echo=TRUE, eval=FALSE,class.output= 'scroll-100'}
#DATA ORGANIZATION 
 attach(mtcars) 
 #save as matrice 
 dat1 <- as.matrix(mtcars) 
 nrow(dat1) 
 ncol(dat1) 
 dim(dat1) 
 
 #save as dataframe 
 dat2 <- as.data.frame(mtcars) 
 str(dat2) 
 colfac <- c("vs","am","gear","carb") 
 dat2[colfac] <- lapply(dat2[colfac], factor) 
 str(dat2) 
  
#STATISTIK DESKRIPTIF 
 summary(dat2) 
  
 colnum <- c("mpg","cyl","disp","hp","drat","wt","qsec") 
 dat3 <- dat2[colnum] 
  
 apply(dat3,2,mean) 
 apply(dat3,2,var) 
 apply(dat3,2,sd) 
 apply(dat3,2,min) 
 apply(dat3,2,max) 
  
 matkov <- cov(dat3) 
 matkov 
  
##VISUALISASI DATA MULTIVARIAT 
#Scatterplot 
 head(mtcars) 
 plot(wt,mpg) 
#matrix scatterplot 
 plot(mtcars[,c(1,3,4,6)]) 
  
#Scatterplot using ggplot 
 plot1 <- ggplot(mtcars, aes(x=wt, y=mpg)) +  geom_point() + 
 theme(legend.position="none") 
 plot1 
  
#Matrix scatterplot using ggplot 
 library(GGally) 
 plot2 <- ggpairs(mtcars[,c(1,3,4,6)]) 
 plot2 
#Scatterplot dengan marginal 
# library 
library(ggplot2) 
library(ggExtra) 
# The mtcars dataset is proposed in R 
head(mtcars)
# classic plot : 
p <- ggplot(mtcars, aes(x=wt, y=mpg, color=cyl)) +  geom_point() + 
 theme(legend.position="none") 
p 
# with marginal histogram 
p1 <- ggMarginal(p, type="histogram") 
p1 
# marginal density 
p2 <- ggMarginal(p, type="density") 
p2 
# marginal boxplot 
p3 <- ggMarginal(p, type="boxplot") 
p3 
#Trivariate scatterplot 
#install.packages("scatterplot3d") 
library(scatterplot3d) 
scatterplot3d(wt,disp,mpg, main="3D Scatterplot",   color = "red") 
scatterplot3d(wt,disp,mpg, main="3D Scatterplot",   highlight.3d = TRUE) 
dat <- data.frame(wt,disp,mpg) 
plot(dat) 
#install.packages("corrplot") 
library(corrplot) 
# We use Motor Trend Data # 
# Correlation Plot # 
M <- cor(mtcars) 
head(M) 
corrplot(M, method = "circle") 
corrplot(M, method = "ellipse") 
corrplot(M, type = "upper") 
#Scatterplot 3d interactive 
library(shiny) 
library(crosstalk) 
library(rgl) 
library(plot3D) 
library(plot3Drgl)
scatter3Drgl(wt,disp,mpg) 
#stars 
## 'Spider' or 'Radar' plot: 
stars(mtcars[1:6, 1:7], locations = c(0, 0), radius = FALSE, 
 key.loc = c(0, 0), main = "Motor Trend Cars", lty = 1,  
 col.lines = rainbow(6)) 
#chernoff faces 
#install.packages("aplpack") 
library(aplpack) 
faces() 
faces(face.type=1) 
faces(rbind(1:3,5:3,3:5,5:7)) 
data(longley) 
faces(longley[1:9,],face.type=0) 
faces(longley[1:9,],face.type=1) 
faces(mtcars[1:20,1:7]) 
```

## 1.5 Hasil Praktikum  

* Install paket _packages_ atau _library_  yang dibutuhkan dengan cara :  
```{r,results='hide',eval=FALSE}
paket <- c("ggplot2","GGally","ggExtra","scatterplot3d","corrplot",
           "shiny","crosstalk","rgl","plot3D","plot3Drgl","aplpack","gridExtra")
install.packages(paket) # Install packages
```

* Load _library_  yang dibutuhkan  

```{r,results='hide',warning= FALSE,message=FALSE}
paket <- c("ggplot2","GGally","ggExtra","scatterplot3d","corrplot",
           "shiny","crosstalk","rgl","plot3D","plot3Drgl","aplpack","gridExtra")
lapply(paket,require,character.only=TRUE) # Load library
```


* Coba jalankan semua sintaksnya :  
_**( Penulis melakukan sedikit perubahan dan penyesuaian dari sintaks awal yang ada di soal. Hal ini dilakukan karena pada sintaks di soal terdapat beberapa error saat dijalankan )**_  
```{r}
#DATA ORGANIZATION 
 attach(mtcars) 
 #save as matrice 
 dat1 <- as.matrix(mtcars) 
 nrow(dat1) 
 ncol(dat1) 
 dim(dat1) 
 
 #save as dataframe 
 dat2 <- as.data.frame(mtcars) 
 str(dat2) 
 colfac <- c("vs","am","gear","carb") 
 dat2[colfac] <- lapply(dat2[colfac], factor) 
 str(dat2) 
  
#STATISTIK DESKRIPTIF 
 summary(dat2) 
  
 colnum <- c("mpg","cyl","disp","hp","drat","wt","qsec") 
 dat3 <- dat2[colnum] 
  
 apply(dat3,2,mean) 
 apply(dat3,2,var) 
 apply(dat3,2,sd) 
 apply(dat3,2,min) 
 apply(dat3,2,max) 
  
 matkov <- cov(dat3) 
 matkov 
  
##VISUALISASI DATA MULTIVARIAT 
#Scatterplot 
 head(mtcars) 
 plot(wt,mpg) 
#matrix scatterplot 
 plot(mtcars[,c(1,3,4,6)]) 
  
#Scatterplot using ggplot 
 plot1 <- ggplot(mtcars, aes(x=wt, y=mpg)) +  geom_point() + 
 theme(legend.position="none") 
 plot1 
  
#Matrix scatterplot using ggplot 
 library(GGally) 
 plot2 <- ggpairs(mtcars[,c(1,3,4,6)]) 
 plot2 
#Scatterplot dengan marginal 
# library 
library(ggplot2) 
library(ggExtra) 
# The mtcars dataset is proposed in R 
head(mtcars)
```

```{r,fig.keep='last'}
# classic plot : 
p <- ggplot(mtcars, aes(x=wt, y=mpg, color=cyl)) +  geom_point() + 
 theme(legend.position="none") + ggtitle("Classic Plot")
pclassic <- p
# with marginal histogram
p <- p + ggtitle("with marginal histogram")
p1 <- ggMarginal(p, type="histogram")
# marginal density
p <- p + ggtitle("with marginal density")
p2 <- ggMarginal(p, type="density") 
# marginal boxplot
p <- p + ggtitle("with marginal boxplot")
p3 <- ggMarginal(p, type="boxplot") 
grid.arrange(pclassic,p1,p2,p3,ncol=2)
```
```{r}
#Trivariate scatterplot 
library(scatterplot3d) 
scatterplot3d(wt,disp,mpg, main="3D Scatterplot",   color = "red") 
scatterplot3d(wt,disp,mpg, main="3D Scatterplot",   highlight.3d = TRUE) 
dat <- data.frame(wt,disp,mpg) 
plot(dat) 
#install.packages("corrplot") 
library(corrplot) 
# We use Motor Trend Data # 
# Correlation Plot # 
M <- cor(mtcars) 
head(M) 
corrplot(M, method = "circle") 
corrplot(M, method = "ellipse") 
corrplot(M, type = "upper") 
#Scatterplot 3d interactive 
library(shiny) 
library(crosstalk) 
library(rgl) 
library(plot3D) 
library(plot3Drgl)
scatter3Drgl(wt,disp,mpg) 
#stars 
## 'Spider' or 'Radar' plot: 
stars(mtcars[1:6, 1:7], locations = c(0, 0), radius = FALSE, 
 key.loc = c(0, 0), main = "Motor Trend Cars", lty = 1,  
 col.lines = rainbow(6))
#chernoff faces 
library(aplpack) 
faces() 
faces(face.type=1) 
faces(rbind(1:3,5:3,3:5,5:7)) 
data(longley) 
faces(longley[1:9,],face.type=0) 
faces(longley[1:9,],face.type=1) 
faces(mtcars[1:20,1:7]) 
```